【裁判字號】    92,上訴,1409
【裁判日期】    921007
【裁判案由】    偽造有價證券等
【裁判全文】
臺灣高等法院高雄分院刑事判決                  九十二年度上訴字第一四０九號
    上  訴  人
    即  被  告  乙○○
    指定辯護人  陳俊卿律師
右上訴人因偽造有價證券等案件，不服臺灣屏東地方法院九十一年度訴字第五六九號
中華民國九十二年六月二十六日第一審判決（起訴案號：臺灣屏東地方法院檢察署九
十年度偵字第一七四０號、第二二三九號），提起上訴，本院判決如左：
    主  文
上訴駁回。
    事  實
一、乙○○於民國八十三年經營代書業務期間，介紹林文昌向金主蘇楊明珠借款新臺
    幣（下同）八十萬元，由林文昌提供其所有坐落屏東縣九如鄉○○段九四六之二
    五地號土地（現整編改為屏東縣長治鄉○○段一二四０地號）設定抵押權予蘇楊
    明珠之夫蘇金鍾擔保。迄八十四年底，林文昌繳息不正常，蘇楊明珠因此催討八
    十萬元債款。林文昌決定提供同一筆土地擔保，以借新還舊之方式，委託乙○○
    另覓金主借款還債，乙○○認為可以利用其居間聯絡之機會，向甲○訛詐錢財，
    遂基於意圖為自己不法之所有，隱瞞林文昌僅需款八十萬元之事實，向甲○詐稱
    林文昌需用資金一百五十萬元週轉，願以上述地號土地擔保云云，致甲○誤信為
    真，同意於抵押權登記後，借款予林文昌使用，但林文昌另需簽發一百五十萬元
    本票交予甲○擔保。乙○○與甲○談妥後，除向林文昌索取印鑑證明、土地權狀
    、身分證影本及印章等資料外，並於八十四年十二月十二日，交由其事務所職員
    即乙○○之妻弟謝慶雲辦理土地抵押權人蘇金鍾變更為甲○之妹林美珍之事宜，
    藉此向甲○取款八十萬元轉交予蘇楊明珠清償林文昌前債，以向林文昌交待，更
    可避免一次借足一百五十萬元，於抵押權登記時為林文昌發覺。乙○○處理林文
    昌委託事項後，為達騙取甲○支付其餘七十萬元之目的，未經林文昌同意，基於
    行使偽造私文書、使公務員登載不實之犯意，於八十四年十二月二十一日，將林
    文昌之印鑑證明、土地權狀、身分證影本及印章，交付予不知情之謝慶雲，利用
    謝慶雲在土地登記申請書、抵押權設定契約書上盜蓋林文昌印章，偽造林文昌名
    義之土地登記申請書及抵押權設定契約書等私文書後，持偽造之上該私文書及林
    文昌交付之土地權狀、印鑑證明書，向屏東地政事務所辦理九十六萬元之抵押權
    設定登記予林美珍，使屏東地政事務所公務員，將上開不實之事項，登載於所執
    掌之公文書，足以生損害於林文昌本人及地政事務所對於抵押權登記管理之正確
    性。甲○見上述抵押權設定登記完成後，於八十四年十二月底某日，再交付七十
    萬元予乙○○。乙○○為免詐欺犯行曝光，乃基於意圖供行使之用，在屏東縣市
    地區某地，利用不詳刻印業者，偽刻林文昌印章一枚，隨即利用不知情之不詳姓
    名年籍成年人，在本票上偽簽林文昌之署名一枚並填寫日期金額等，乙○○另在
    林文昌署名下蓋用偽造之林文昌印文一枚，而偽造發票人林文昌，發票日八十四
    年十一月二十二日，面額一百五十萬元本票一張，並將該偽造完成之本票交予甲
    ○，暫予搪塞。嗣因林文昌未付利息，甲○依本票記載之地址訪尋林文昌，經林
    文昌之母林玉英表示僅借貸八十萬元，於甲○尋得林文昌與乙○○當面對質後，
    發現七十萬元部分由乙○○收受使用，始知受騙。
二、案經甲○訴由臺灣屏東地方法院檢察署檢察官偵查起訴。
    理  由
一、被告乙○○固承認有於上述時地居間介紹甲○借款八十萬元予林文昌，清償林文
    昌先前向蘇楊明珠借貸之債務，林文昌則提供其所有坐落屏東縣九如鄉○○段九
    四六之二五號土地（現整編改為屏東縣長治鄉○○段一二四０地號）供為擔保之
    事實，但否認有何偽造有價證券及偽造文書等犯行，辯稱：我沒有向甲○說過林
    文昌要借一百五十萬元，更沒有看過林文昌簽發之一百五十萬元本票。而林文昌
    向甲○借貸八十萬元後，曾說過要再借七十萬元，之後又說不借，但關於七十萬
    元借款部分，我沒有處理，也沒收到該款，沒有偽造有價證券及偽造文書之行為
    云云。經查：
（一）被告於上述時地如何向甲○詐稱林文昌欲借款一百五十萬元，並願提供上開土
      地擔保，又如何於抵押權設定登記予甲○之妹林美珍，分次向甲○收取八十萬
      元及七十萬元，並交付發票人為林文昌，面額一百五十萬元之本票予甲○。嗣
      因林文昌利息未付，經甲○與林文昌對質後發現林文昌既未開具本票，且僅借
      款八十萬元，並未同意第二次即八十四年十二月二十一日之抵押權設定申請等
      情，分別經告訴人甲○指訴明確，核與證人林文昌證述之情節大致相符，並有
      告訴人提出資金證明之存摺一本、本票一紙、土地登記謄本、土地登記申請書
      、抵押權設定契約書在卷可證。
（二）被告於偵查中初訊已經陳稱：「．．．林文昌有向別人借八十萬元，別人要要
      回，才又轉向告訴人借，我太太說．．．怕繳不出利息，所以請求林文昌多借
      一點，才借一五０萬．．．」、「我願意還七十萬元，但因現在經濟拮据，請
      求每月攤還一萬元」（見九十年度發查字第三一號卷第十四頁、第十五頁）。
      其後亦陳明：「．．．我向甲○借款一五０萬時．．．是直接就林文昌的不動
      產設定抵押權．．．」等語（見九十年度偵字第二二三九號卷第五頁），參照
      其於偵查初訊時立下之和解書載明：「茲本人願每月還甲○女士壹萬元整，恐
      口無憑特此立據，總共計柒拾萬元整。每月十日前攤還（自九十年四月十日）
      」之情（見同上發查卷第十六頁），有和解書一紙在卷可證。顯已明白承認其
      確向告訴人表明林文昌欲借款一百五十萬元，其後因此向告訴人另外收取七十
      萬元現金之事實。被告嗣雖翻異前供，辯稱：是誤認其妻謝秀枝有收取七十萬
      元，才會和解云云。但本件案發於八十四年間迄今歷時長久，被告居於當事人
      身分，應該知道爭執重點，其妻謝秀枝是否收受七十萬元之事實，本不難求證
      ，應了然於胸，無誤認之可能。再被告從事代書行業，法律知識較一般人豐富
      ，如確未收受七十萬元，何不於供述或和解時附帶條件，豈有事後另作他項解
      釋之道理，且被告此部分不利於己之供述，與告訴人及證人林文昌供述之案情
      大致相符，足以證明被告上述所供應為事實，益見告訴人指訴與證人林文昌證
      述之情節尚屬有據，可以採信。
（三）被告對於七十萬元借款部分另推說是由其妻謝秀枝經手云云，但被告於偵查中
      曾稱：「．．．後來的七十萬是甲○拿給林文昌的．．．」等語（見九十年度
      偵字第二二三九號卷第五頁反面），與其上述辯解已有不同，證人謝秀枝且否
      認有何經手七十萬元借款之情事，並陳稱均是由被告與甲○接洽等語（見原審
      卷第六十八頁），核與證人謝慶雲證述是被告與告訴人及林文昌洽談（見九十
      年度偵字第二二三九號卷第三十八頁、原審卷第六十八頁），及告訴人指訴係
      與被告接洽借款等語相符，可見被告此部分之辯解不能遽信。再被告既係居間
      聯繫告訴人及林文昌之人，參照林文昌之土地於八十四年十二月十五日及同年
      十二月二十二日，先後二次抵押權設定登記予林美珍，有土地登記謄本一紙在
      卷可證，該二次抵押權登記時間僅距七日之事實，當以被告一貫處理借款之情
      較為合理，則告訴人、證人謝秀枝與謝慶雲供述係被告處理借款之情，應屬事
      實，可以採信，被告此部分所辯，應為卸責之詞，不能採信。
（四）被告另辯稱林文昌先借八十萬元後，再要求借貸七十萬元，之後又不借云云，
      證人謝秀枝於偵查中亦附和被告此部分之供述，但細繹證人謝秀枝於偵查中供
      述：「．．．剛開始林文昌有簽一張八十萬本票，借款八十萬，月息二分半，
      林文昌利息都未按時繳，但都有補繳，利息是透過我或乙○○轉交甲○，後來
      隔幾月，林文昌又說可否再借錢，經甲○評估林文昌的不動產，認為可再借七
      十萬，但是後來林文昌又說不借了」等語（九十年度偵字第二二三九號卷第二
      十七頁），與被告及證人林文昌均供述本次借款並未簽具任何八十萬元之本票
      之事實不符。所證述兩次借款相隔數月時間，參酌上述二次抵押權設定登記僅
      距七日，表示林文昌如再借款亦係於七日內之情有違。證人謝秀枝上述證詞，
      明顯與事實不符，應是迴護被告之詞，並不可信。而林文昌實際上既未借得七
      十萬元，對於第二次抵押權設定部分，理應要求塗銷，豈會任令登記給林美珍
      ，損害其自身利益，被告此部分辯解亦不符事理，不可相信。此足以證明林文
      昌應是在不知情下，經人盜用印章為第二次抵押權登記之事實。
（五）林文昌所有之土地第一次設定抵押權於八十四年十二月十二日送件，同月十五
      日完成登記。第二次於同月二十一日送件，同月二十二日完成登記，有卷附土
      地登記申請書及抵押權設定契約書在卷可證，前後二次登記時間相距甚短，本
      件被告或證人林文昌均未陳明案發當時林文昌除需借款八十萬元清償債務外，
      有何另外急需用錢之情況，衡以一般人之社會經驗，林文昌如有意借款一百五
      十萬元，應不會浪費時間及金錢，於短時間內分開二次辦理抵押權設定之必要
      。又證人謝慶雲證稱二次抵押權設定均是聽從被告指示等語，被告如此大費週
      章，堪認是為先行處理林文昌借款八十萬元後，使林文昌疏於注意，盜用林文
      昌印章，設定第二次抵押權無疑。再被告既已向告訴人陳明借款一百五十萬元
      ，其基於上述考量，分開二次抵押權登記，取足一百五十萬元，亦無何違常之
      處。
（六）卷附本票上筆跡經肉眼觀察，雖與被告筆跡明顯不同，被告且否認有何偽造有
      價證券之犯行。但被告對於本票簽發及交付一節，原供稱：「（本票）不是我
簽的，我不知道是誰簽的，我向甲○借款一百五十萬元時，並沒有拿這張本票
      ，而是直接就林文昌的不動產設定抵押權，所以不知道甲○為何有這張本票」
      （見九十年度偵字第二二三九號卷第五頁），嗣改稱：「本票是我太太拿給甲
      ○的」（見同上偵查卷第十三頁），先後供述不一，已見推諉之情。證人謝秀
      枝始終陳稱並未看過該張本票等語，被告供述亦與證人謝秀枝明顯不同。惟按
      認定犯罪事實所憑之證據，並不以直接證據為限，即綜合各種間接證據，本於
      推理之作用，為認定犯罪事實之基礎，仍為法之所許，本件本票雖非出自被告
      之筆跡，然被告既始終處理林文昌向告訴人借款之事，已如上述，其為達詐取
      七十萬元及防止犯行曝光之目的，提出林文昌所簽發之一百五十萬元本票交予
      告訴人持有，用以搪塞，雖被告筆跡與本票上之字體不符，但為求不讓告訴人
      識破，由被告委請不知情之他人簽發本票，亦不難想像。至本票上之印文，與
      林文昌印鑑不合，則本票上之印文，亦是被告另行委由不知情刻印業者刻章然
      後盜蓋。
（七）綜上所述，被告所辯均無足採，其向告訴人陳稱林文昌欲借款一百五十萬元云
      云，已使告訴人陷於錯誤，另交付七十萬元予被告，則被告自始基於詐欺之意
      思，趁機詐騙告訴人應可認定。再林文昌既未同意被告於八十四年十二月二十
      一日之設定土地抵押權登記之行為，被告另犯偽造私文書及使公務員登載不實
      之犯行無誤。罪證明確，被告犯行均堪認定。
二、核被告乙○○偽造以林文昌為發票人之本票行為，係犯刑法第二百零一條第一項
    之意圖供行使之用而偽造有價證券罪。其未經林文昌同意向屏東地政事務所申請
    設定抵押權之行為，係犯刑法第二百十六條、第二百十條之行使偽造私文書罪及
    同法第二百十四條之使公務員登載不實之文書罪。其詐騙他人財物之行為，係犯
    刑法第三百三十九條第一項詐欺取財罪。被告利用不知情不詳姓名年籍之成年人
    偽造印章及本票，及利用不知情之謝慶雲申請設定抵押權之行為，均係間接正犯
    。被告偽造印章、並在票面上蓋印、署押之行為，為偽造有價證券之階段行為，
    其偽造有價證券後，復持以行使，其行使偽造有價證券之低度行為，為偽造之高
    度行為所吸收，均不另論罪。被告盜用印章及印文於土地登記申請書及抵押權設
    定契約書之行為，為偽造私文書之階段行為，其偽造私文書後，復持以行使，其
    偽造私文書之低度行為，為行使偽造私文書之高度行為所吸收，亦均不另論罪。
    所犯偽造有價證券罪、行使偽造私文書罪、使公務員登載不實之文書罪及詐欺罪
    間，有方法目的之牽連關係，應依刑法第五十五條規定從較重之偽造有價證券罪
    處斷。
三、原審適用刑法第二百零一條第一項、第二百十六條、第二百十條、第二百十四條
    、第三百三十九條第一項、第五十五條、罰金罰鍰提高標準條例第一條前段，並
    審酌被告素行、犯罪動機、目的、手段、犯罪所生損害及犯罪後否認犯行等情狀
    ，量處有期徒刑三年二月，並以偽造之發票人林文昌名義，發票日民國八十四年
    十一月二十二日，面額新台幣一百五十萬元本票一張及偽造之林文昌印章一枚依
    刑法第二百零五條及二百十九條之規定，宣告沒收，其認事用法核無不合，量刑
    亦稱允洽，被告上訴意旨仍執陳詞指告訴人所稱交付七十萬元之經過前後不符，
    且告訴人之存摺提款記錄，亦無提款七十萬元之事實云云，但查被告確已收到告
    訴人之七十萬元，已如前述，則告訴人存摺縱無提款記錄及於時隔近六年之後，
    於偵查時所供述付款情形，前後略有不符，亦不能認告訴人無交付七十萬元予被
    告，故被告所辯係卸責之詞，其上訴無理由，應予駁回。
四、公訴人另以被告乙○○上述行為，係犯刑法第三百四十二條第一項之背信罪等語
    。惟按刑法上之背信罪為一般的違背任務之犯罪，若為他人處理事務，意圖為自
    己或第三人不法之所有，以詐術使他人交付財物者，應成立詐欺罪，不能論以背
    信罪，最高法院六十三年台上字第二九二號判例可供參考。本件被告利用處理他
    人事務之便，意圖為自己不法所有，施以詐術騙取財物之事實，已如上述，公訴
    人亦同此認定，是依上述說明，自不能另論被告背信罪名，本應就此部分為無罪
    之諭知，但公訴人認被告所犯背信罪與前開論罪科刑之偽造有價證券罪間，有方
    法結果牽連犯之裁判上一罪關係，爰不另為無罪之諭知。
據上論斷，應依刑事訴訟法第三百六十八條，判決如主文。
本案經檢察官陳國全到庭執行職務。
中    華    民    國     九十二     年       十       月      七        日
                              臺灣高等法院高雄分院刑事第八庭
                                  審判長法官  郭雅美
                                        法官  裕斗
                                        法官  江泰章
右正本證明與原本無異。
詐欺及使公務員登載不實部分不得上訴。
其餘如不服本判決應於收受本判決後十日內向本院提出上訴書狀，其未述上訴理由
者，並得於提起上訴後十日內向本院補提理由書狀（均須按他造當事人之人數附繕本
)「切勿逕送上級法院」。
                                      書記官  郭榮芳
中    華    民    國     九十二     年       十       月       九       日
附錄：本判決論罪科刑法條
刑法第二百零一條第一項
意圖供行使之用，而偽造、變造公債票、公司股票或其他有價證券者，處三年以上十
年以下有期徒刑，得併科三千元以下罰金。
刑法第二百十六條
行使第二百十條至第二百十五條之文書者，依偽造、變造文書或登載不實事項或使登
載不實事項之規定處斷。
刑法第二百十條
偽造、變造私文書，足以生損害於公眾或他人者，處五年以下有期徒刑。
刑法第二百十四條
明知為不實之事項，而使公務員登載於職務上所掌之公文書，足以生損害於公眾或他
人者，處三年以下有期徒刑、拘役或五百元以下罰金。
刑法第三百三十九條第一項
意圖為自己或第三人不法之所有，以詐術使人將本人或第三人之物交付者，處五年以
下有期徒刑、拘役或科或併科一千元以下罰金。
                                           ｋ


司法院資訊處製作；財團法人民間司法改革基金會備份。
